臺灣士林地方法院刑事判決　　　　　　110年度金訴字第236號
公　訴　人　臺灣士林地方檢察署檢察官
被　　　告　王雅慶


指定辯護人　義務辯護人劉嘉宏律師
上列被告因違反洗錢防制法等案件，經檢察官提起公訴（110 年
度少連偵字第43號）及移送併辦（110 年度偵字第7676號），因
被告於準備程序中就被訴事實為有罪之陳述，本院合議庭裁定由
受命法官獨任依簡式審判程序審理，判決如下：
    主    文
王雅慶幫助犯洗錢防制法第十四條第一項之洗錢罪，處有期徒刑
壹月，併科罰金新臺幣壹萬元，罰金如易服勞役，以新臺幣壹仟
元折算壹日。
    犯罪事實
一、王雅慶依一般社會生活經驗，應知悉金融機構帳戶為個人信
    用、財產之重要表徵，具有一身專屬性質，申設金融機構帳
    戶亦無特殊條件限制，任何人得同時在不同金融機構申設多
    數帳戶供己使用，並可預見將銀行帳戶提供不詳人使用，可
    能遭犯罪集團利用為收取、提領財產犯罪贓款之犯罪工具，
    並持以掩飾、隱匿詐欺犯罪所得之來源，竟仍基於縱使他人
    將其提供之銀行帳戶用以從事詐欺取財、洗錢等犯罪行為，
    亦不違反其本意之幫助詐欺及幫助洗錢犯意，於民國109 年
    11月10日至同年月26日間之某日，在不詳地點，將其所申設
    之中華郵政股份有限公司花蓮國安郵局帳號000-0000000000
    0000號帳戶（下稱郵局帳戶）之存摺、提款卡交付真實姓名
    、年籍不詳之人使用，並告知該提款卡之密碼。嗣該真實姓
    名年籍不詳之人所屬詐欺集團成員即向附表告訴人欄所示之
    人施用如附表所示詐術，致其等陷於錯誤，而依指示於附表
    所示匯款時間、地點，將如附表所示金額之款項匯入王雅慶
    上開郵局帳戶內，該詐欺集團成員旋即持王雅慶所交付之上
    開郵局帳戶提款卡將款項提領一空，以此方式隱匿、掩飾該
    等詐欺所得之來源、去向。嗣因黃詠証、王述民發覺受騙，
    始報警循線查獲上情。
二、案經黃詠証訴由新北市政府警察局新店分局報告臺灣士林地
    方檢察署檢察官偵查起訴，暨王述民訴由嘉義縣警察局水上
    分局報告臺灣士林地方檢察署檢察官偵查後移送併辦。
    理    由
壹、程序事項
    本件被告王雅慶所涉犯者，非為死刑、無期徒刑、最輕本刑
    3 年以上有期徒刑之罪或高等法院管轄第一審之案件，被告
    於準備程序進行中，先就被訴事實為有罪之陳述，經告以簡
    式審判程序之旨，並聽取公訴人、被告之意見後，本院爰依
    刑事訴訟法第273 條之1 第1 項之規定，裁定由受命法官獨
    任以簡式審判程序進行審理，是本件之證據調查，依刑事訴
    訟法第273 條之2 規定，不受同法第159 條第1 項、第161
    條之2 、第161 條之3 、第163 條之1 及第164 條至第170
    條規定之限制，合先敘明。
貳、實體事項
一、上揭犯罪事實業據被告於本院準備程序及審理時坦承不諱（
    本院110 年度金訴字第236 號卷【下稱本院卷】第36、42頁
    ），核與證人即告訴人黃詠証、王述民所述相符（臺灣士林
    地方檢察署110 年度少連偵字第43號卷【下稱少連偵卷】第
    31至32頁，臺灣士林地方檢察署110 年度偵字第7676號卷【
    下稱偵卷】第9 至10頁），並有告訴人黃詠証、王述民提出
    之匯款證明（少連偵卷第45頁，偵卷第17至18頁）、被告上
    開郵局帳戶之開戶資料及歷史交易明細表（少連偵卷第67至
    68、113 頁，偵卷第21至22頁）等件在卷可稽，足認被告前
    開自白與事實相符，堪以採信。又經本院比對告訴人王述民
    陳述之匯款帳戶及被告上開郵局帳戶交易明細表結果，可知
    告訴人王述民除於109 年11月26日22時9 分許匯款如併辦意
    旨書所載之2 萬9,985 元至被告上開郵局帳戶外，尚於同日
    21時53分許亦使用同一帳戶匯款2 萬9,999 元至被告上開郵
    局帳戶，併辦意旨漏載此部份，應予補充，附此敘明。
二、按行為人對於構成犯罪之事實，預見其發生而其發生並不違
    背其本意者，以故意論，刑法第13條第2 項定有明文，此於
    學理上稱為不確定故意或間接故意，是行為人若對於他人可
    能以其所交付之帳戶資料，進行詐欺取財之犯罪行為，已預
    見其發生而其發生並不違反其本意，自仍應負相關之罪責。
    又金融機構帳戶係本於個人社會信用、針對個人資金流通而
    設，具有強烈之屬人性，而有相當程度之識別意義，並事關
    個人財產權益保障，稍具通常社會歷練與經驗法則之一般人
    ，均應具備必須妥為保管該等物品，避免令該等物品落入不
    明人士手中之認知，且申請開設金融機構存款帳戶並無特殊
    資格限制，一般民眾皆能自由申請，若有陌生人士藉端向他
    人蒐集帳戶，依通常社會經驗，當應就其蒐集之目的是否為
    合法用途存疑，兼以近來利用人頭帳戶以行詐騙之事屢見不
    鮮，並迭經政府多方宣導及媒體反覆傳播，是依一般人通常
    之知識、智能及經驗，應已預見將帳戶資料交付予他人，極
    可能使取得帳戶資料者可藉由帳戶收取詐欺犯罪所得。經查
    ，被告將本案帳戶之存摺、提款卡及密碼交予他人時年約33
    歲，佐以其於偵查中及本院審理中陳稱其智識程度為高中畢
    業，以前曾從事餐飲業等語（少連偵卷第99頁、本院卷第43
    頁），足見其具相當之智識程度，亦具社會經驗，對於應避
    免自身金融機構帳戶落入陌生人士手中，以及詐欺集團利用
    人頭帳戶遂行詐欺犯行之犯罪型態等節，應當有所知悉。又
    被告於偵查中供稱：伊交付本案帳戶之存摺、提款卡及密碼
    時為無業，後經他人介紹工作，接洽時對方稱提供金融機構
    帳戶之存摺及提款卡，每月即有新臺幣3 萬元報酬，伊因而
    將本案帳戶之存摺、提款卡及密碼交付予對方；伊並不知悉
    對方姓名等語（少連偵卷第97至99頁）。審以被告交付本案
    帳戶之存摺、提款卡及密碼時既為無業，且正欲找尋工作機
    會，衡情其應當知悉獲得具有相當薪酬之工作並非易事，是
    其當可輕易察覺僅將帳戶之存摺、提款卡及密碼交付予陌生
    人士使用，即可獲得如此高額報酬，實與常理有違，從而其
    主觀上應已預見其所交付之本案帳戶存摺、提款卡及密碼，
    可能將被利用作為實行詐欺取財犯行之工具。被告主觀上既
    已預見及此，卻猶將本案帳戶之存摺、提款卡及密碼交付予
    素不相識之陌生人士使用，可見被告將本案帳戶之存摺、提
    款卡及密碼交付予他人時，具有縱使該帳戶遭用於詐欺犯罪
    用途，亦不違反其本意之幫助詐欺取財不確定故意甚明。
三、次按洗錢防制法所稱之「洗錢」行為，依第2 條之規定，係
    指：一、意圖掩飾或隱匿特定犯罪所得來源，或使他人逃避
    刑事追訴，而移轉或變更特定犯罪所得；二、掩飾或隱匿特
    定犯罪所得之本質、來源、去向、所在、所有權、處分權或
    其他權益者；三、收受、持有或使用他人之特定犯罪所得。
    並於第14條、第15條規定其罰則，俾防範犯罪行為人藉製造
    資金流動軌跡斷點之手段，去化不法利得與犯罪間之聯結。
    而金融帳戶乃個人理財工具，依我國現狀，申設金融帳戶並
    無任何特殊限制，且可於不同之金融機構申請多數帳戶使用
    ，是依一般人之社會通念，若見他人不以自己名義申請帳戶
    ，反而收購或借用別人之金融帳戶以供使用，並要求提供提
    款卡及告知密碼，則提供金融帳戶者主觀上如認識該帳戶可
    能作為對方收受、提領特定犯罪所得使用，對方提領後會產
    生遮斷金流以逃避國家追訴、處罰之效果，仍基於幫助之犯
    意，而提供該帳戶之提款卡及密碼，以利洗錢實行，仍可成
    立一般洗錢罪之幫助犯（最高法院108 年度台上大字第3101
    號裁定意旨參照）。經查，被告於偵查中陳稱：伊將本案帳
    戶之存摺、提款卡及密碼交付予對方時，對方有說此為匯錢
    工作等語（少連偵卷第97頁），足見被告將本案帳戶之存摺
    、提款卡及密碼交付予真實姓名、年籍不詳之人時，其已預
    見本案帳戶日後將有資金進出，復參以被告交付本案帳戶之
    存摺、提款卡及密碼時，已具有幫助詐欺取財之不確定故意
    ，業如前述，是被告應當可預見日後匯入本案帳戶內之款項
    ，可能為詐欺犯罪之犯罪所得。又被告於偵查中亦自承其知
    悉其提供本案帳戶之存摺、提款卡及密碼後，不特定陌生人
    即可自本案帳戶提領金錢（少連偵卷第97頁），足徵被告對
    於其將本案帳戶之存摺、提款卡及密碼提供予真實姓名、年
    籍不詳之人，並由該人或輾轉由他人自本案帳戶提領款項後
    ，即無從查知真正提領款項之人為何人、更無從查明帳戶內
    款項之去向等情有所預見，是綜合上情，堪認被告對於其將
    本案帳戶之存摺、提款卡及密碼交付予真實姓名、年籍不詳
    之人後，取得本案帳戶資料之人即可藉由本案帳戶掩飾特定
    犯罪所得之本質及去向乙節，具有容認其發生而其發生仍不
    違反本意之不確定故意。
四、綜上，本案事證明確，被告上開犯行足堪認定，應予依法論
    科。
五、論罪科刑
  ㈠按刑法關於正犯、幫助犯之區別，係以其主觀之犯意及客觀
    之犯行為標準，凡以自己犯罪之意思而參與犯罪，無論其所
    參與者是否犯罪構成要件之行為，皆為正犯，其以幫助他人
    犯罪之意思而參與犯罪，其所參與者，苟係犯罪構成要件之
    行為，亦為正犯，如以幫助他人犯罪之意思而參與犯罪，其
    所參與者又為犯罪構成要件以外之行為，則為從犯（最高法
    院95年度台上字第3886號判決意旨參照）。本案被告將本案
    帳戶之存摺、提款卡及密碼提供予真實、姓名年籍不詳之人
    使用，具有幫助刑法第339 條第1 項詐欺取財犯行、洗錢防
    制法第14條第1 項一般洗錢犯行實現之犯意等節，業經本院
    認定如前。然被告提供本案帳戶存摺、提款卡及密碼之行為
    ，並非詐欺或洗錢犯罪之構成要件行為，復無證據證明被告
    有參與犯罪構成要件之行為，且被告交付本案帳戶之存摺、
    提款卡及密碼雖有幫助他人實現詐欺、洗錢犯罪之故意，然
    畢竟未有為自己實行詐欺、洗錢犯罪之意思，是核被告所為
    ，係犯刑法第30條第1 項前段、洗錢防制法第14條第1 項之
    幫助一般洗錢罪及刑法第30條第1 項前段、第339 條第1 項
    之幫助詐欺取財罪。
  ㈡起訴意旨雖認被告所為係涉犯洗錢防制法第14條第1 項之一
    般洗錢罪，惟洗錢防制法第2 條修正之立法說明第3 點雖謂
    「…㈣提供帳戶以掩飾不法所得之去向，例如：販售帳戶予
    他人使用…」等語，似以販售帳戶為洗錢類型之一，然其僅
    係單純之舉例，並未說明何以與掩飾、隱匿之要件相當。而
    文義解釋為法律解釋之基礎，立法者之意思僅屬對構成要件
    文義之眾多解釋方法之一，仍須就法條文字之規範目的及保
    護利益具體分析。一般而言，洗錢防制法第2 條第2 款之掩
    飾、隱匿行為，目的在遮掩、粉飾、隱藏、切斷特定犯罪所
    得與特定犯罪間之關聯性，是此類洗錢行為須與欲掩飾、隱
    匿之特定犯罪所得間具有物理上接觸關係（事實接觸關係）
    。而提供金融帳戶提款卡及密碼供他人使用，嗣後被害人雖
    匯入款項，然此時之金流仍屬透明易查，在形式上無從合法
    化其所得來源，未造成金流斷點，尚不能達到掩飾或隱匿特
    定犯罪所得之來源、去向及所在之作用，須待款項遭提領後
    ，始產生掩飾、隱匿之結果。故而，行為人提供金融帳戶提
    款卡及密碼，若無參與後續之提款行為，即非洗錢防制法第
    2 條第2 款所指洗錢行為，無從成立一般洗錢罪之直接正犯
    （最高法院108 年度台上大字第3101號裁定意旨參照）。是
    起訴意旨認被告本案犯行屬一般洗錢罪之正犯，容有誤會，
    然因刑事訴訟法第300 條所謂變更法條，係指罪名之變更而
    言，若僅行為態樣有正犯、從犯之分，或既遂、未遂之分，
    即無庸引用刑事訴訟法第300 條變更起訴法條（最高法院10
    1 年度台上字第3805號判決意旨參照），故此部分罪名並無
    變更，僅正犯、從犯之不同，揆諸前揭說明，自無庸變更起
    訴法條，附此敘明。
  ㈢被告以一提供郵局帳戶存摺、提款卡及密碼之行為，幫助詐
    欺集團成員詐欺告訴人黃詠証、王述民之財物，並幫助詐欺
    集團成員於提領告訴人2 人匯入本案帳戶之款項後，產生掩
    飾詐欺犯罪所得本質及去向之效果，係以一行為觸犯數幫助
    詐欺取財及幫助洗錢罪名，為想像競合犯，應依刑法第55條
    規定，從一重論以刑法第30條第1 項前段、洗錢防制法第14
    條第1 項之幫助一般洗錢罪。
  ㈣臺灣士林地方檢察署於110 年6 月11日以110 年6 月11日士
    檢卓明110 偵7676字第1109026148號函請本院併案審理之犯
    罪事實（即附表編號2 部分），因與本案被訴之犯罪事實間
    有一行為觸犯數罪名之想像競合犯裁判上一罪關係，已如前
    述，本院自得併予審理。
  ㈤被告係以幫助之意思而為上開構成要件以外之行為，為幫助
    犯，應依刑法第30條第2 項之規定，按正犯之刑減輕之。又
    被告於審判中自白洗錢犯罪，爰依洗錢防制法第16條第2 項
    規定，減輕其刑，並依刑法第70條規定遞減之。
  ㈥爰以行為人之責任為基礎，審酌被告將金融機構帳戶之存摺
    、提款卡及密碼交予他人供詐欺犯罪使用，並使不法之徒藉
    此輕易於詐騙後取得財物，致檢警難以追緝，助長詐欺犯罪
    風氣之猖獗，嚴重危害財產交易安全與社會經濟秩序，所為
    實有不該，惟念及被告無前科，素行尚佳，此有臺灣高等法
    院被告前案紀錄表存卷可佐，且其於本院審理中坦認犯行，
    足見悔意，併考量其於偵查中陳稱其交付本案帳戶之存摺、
    提款卡及密碼時為無業，因必須在家照顧小孩，故找尋工作
    時選擇此等交付帳戶資料之工作等犯罪動機（少連偵卷第99
    頁），兼衡被告於本院審理中自述智識程度為高中畢業，已
    離婚、育有2 名未成年子女，現待業中、經濟來源為其母支
    應、經濟狀況欠佳（本院卷第43頁），暨告訴人2 人所受損
    害程度、無證據證明被告因而獲利、被告因經濟因素迄今未
    能與告訴人達成和解以賠償告訴人損害，併審酌考量被告乃
    單親媽媽、生活經濟較雙薪家庭艱辛，且109 年、110 年間
    因疫情影響，各行業均受衝擊，乃公眾週知之事實，可見被
    告生活經濟處境確屬窘迫等一切情狀，量處如主文所示之刑
    ，並就併科罰金部分諭知易服勞役之折算標準。
六、不宣告沒收之理由
  ㈠被告本案所交付之郵局帳戶提款卡、存摺，雖係供被告犯本
    案犯罪所用之物，且犯罪時為被告所有，然該帳戶業經通報
    為警示帳戶，有金融機構聯防機制通報單在卷可查（偵卷第
    39頁）在卷可查，該帳戶之提款卡已無再供詐騙使用之可能
    ，且因並未扣案，若予宣告沒收，將徒增追徵之勞費，是認
    該提款卡之沒收欠缺刑法上之重要性，爰依刑法第38條之2
    第2 項之規定，不予宣告沒收。
  ㈡被告雖將郵局帳戶之提款卡與其密碼提供予真實姓名、年籍
    不詳之詐欺集團成員，但卷內並無證據證明被告獲有報酬或
    因此免除債務，自無從對被告之犯罪所得宣告沒收。另按犯
    洗錢防制法第14條之罪，其所移轉、變更、掩飾、隱匿、收
    受、取得、持有、使用之財物或財產上利益，沒收之，同法
    第18條第1 項前段固定有明文，而其立法理由係為沒收洗錢
    行為標的之財物或財產上利益，惟該條文並未規定「不論屬
    於犯罪行為人與否」均沒收之，自仍以屬於犯罪行為人者為
    限，始應予以沒收；告訴人2 人匯入被告郵局帳戶之款項，
    業經提領，並無證據證明該等款項係由被告提領或提領後業
    經交付被告，亦不能依洗錢防制法第18條第1 項前段沒收該
    等財物，爰均附此敘明之。
據上論斷，應依刑事訴訟法第273 條之1 第1 項、第299 條第1
項前段，洗錢防制法第14條第1 項、第16條第2 項，刑法第11條
、第30條第1 項前段、第2 項、第339 條第1 項、第55條、第42
條第3 項，刑法施行法第1 條之1 第1 項，判決如主文。
本案經檢察官王乙軒提起公訴，檢察官林士淳移送併辦，檢察官
謝榮林到庭執行職務。
中    華    民    國   110    年    9     月    27    日
                  刑事第五庭  法  官  黃 瀞 儀
以上正本證明與原本無異。
如不服本判決應於收受送達後20日內向本院提出上訴書狀，並應
敘述具體理由。其未敘述上訴理由者，應於上訴期間屆滿後20日
內向本院補提理由書( 均須按他造當事人之人數附繕本) 「切勿
逕送上級法院」。
                              書記官  李 俊 錡
中    華    民    國   110    年    9     月    27    日
　
附錄本案論罪科刑之依據：
中華民國刑法
第 30 條
幫助他人實行犯罪行為者，為幫助犯。雖他人不知幫助之情者，
亦同。
幫助犯之處罰，得按正犯之刑減輕之。
　
第 339 條
意圖為自己或第三人不法之所有，以詐術使人將本人或第三人之
物交付者，處五年以下有期徒刑、拘役或科或併科五十萬元以下
罰金。
以前項方法得財產上不法之利益或使第三人得之者，亦同。
前二項之未遂犯罰之。
　
　
　
洗錢防制法
第 14 條
有第二條各款所列洗錢行為者，處七年以下有期徒刑，併科新臺
幣五百萬元以下罰金。
前項之未遂犯罰之。
前二項情形，不得科以超過其特定犯罪所定最重本刑之刑。
　
　
附表
┌──┬────┬─────────┬────────┬─────┬──────────┐
│編號│ 告訴人 │    詐騙方法      │匯款時、地及方式│ 匯款金額 │     證據資料       │
│    │        │                  │                │（新臺幣）│                    │
├──┼────┼─────────┼────────┼─────┼──────────┤
│ 一 │黃詠証  │於109年11月26日， │於109年11月26日 │匯款4萬9,9│①告訴人警詢        │
│    │        │接獲自稱網路購票客│22時2 分、22時5 │89元、4,93│  （110少連偵43號卷 │
│    │        │服人員，佯稱系統設│分許，在新竹市住│7 元至被告│  P31 -32）         │
│    │        │定錯誤，須配合解除│處，以網路銀行轉│上開郵局帳│②網路郵局交易明細  │
│    │        │扣款云云，致其陷於│帳              │戶內      │  （110少連偵43號卷 │
│    │        │錯誤而陸續依指示轉│                │          │  P45）             │
│    │        │帳匯款            │（起訴書僅記載10│          │③被告申設之中華郵政│
│    │        │                  │9 年11月26日22時│          │  股份有限公司花蓮國│
│    │        │                  │5 分許，應予補充│          │  安郵局帳號00000000│
│    │        │                  │）              │          │  000000號帳戶開戶基│
│    │        │                  │                │          │  本資料、存簿變更資│
│    │        │                  │                │          │  料及提款密碼錯誤紀│
│    │        │                  │                │          │  錄、金融卡變更資料│
│    │        │                  │                │          │  、客戶歷史交易清單│
│    │        │                  │                │          │  （110少連偵43號卷 │
│    │        │                  │                │          │  P105-113）        │
├──┼────┼─────────┼────────┼─────┼──────────┤
│ 二 │王述民  │於109年11月26日， │於109年11月26日 │匯款2 萬9,│①告訴人警詢        │
│    │        │接獲自稱網路購票平│21時53分、22時9 │999 元、2 │  （110偵7676號卷   │
│    │        │台及中國信託商業銀│分許，在高雄市以│萬9,985 元│  P9-10）           │
│    │        │行人員，佯稱需取消│自動櫃員機轉帳。│至被告上開│②告訴人存摺影本、中│
│    │        │誤買之網路票卷云云│                │郵局帳戶內│  國信託銀行自動櫃員│
│    │        │，致其陷於錯誤而依│（併辦意旨漏列10│。        │  機交易明細表      │
│    │        │指示轉帳匯款。    │9 年11月26日21時│          │  （110偵7676號卷P18│
│    │        │                  │53分許，應予補充│（併辦意旨│  ）                │
│    │        │                  │）              │漏列匯款2 │③被告申設之中華郵政│
│    │        │                  │                │萬9,999 元│  股份有限公司花蓮國│
│    │        │                  │                │部分，應予│  安郵局帳號00000000│
│    │        │                  │                │補充）    │  000000號帳戶開戶基│
│    │        │                  │                │          │  本資料、存簿變更資│
│    │        │                  │                │          │  料及提款密碼錯誤紀│
│    │        │                  │                │          │  錄、金融卡變更資料│
│    │        │                  │                │          │  、客戶歷史交易清單│
│    │        │                  │                │          │  （110少連偵43號卷 │
│    │        │                  │                │          │  P105-113）        │
└──┴────┴─────────┴────────┴─────┴──────────┘